ACORDAO-COMPLETO-2525963

ACÓRDÃO 1772/2022 ATA 11/2022 - SEGUNDA CÂMARA

VISTOS, relatados e discutidos estes autos em que se analisa ato de concessão inicial de aposentadoria deferida pelo Departamento Nacional de Infraestrutura de Transportes em benefício da Sra. Eunice Gomes Vieira.
ACORDAM os Ministros do Tribunal de Contas da União, reunidos em Sessão da 2ª Câmara, ante as razões expostas pelo Relator, e com fulcro nos incisos III e IX do art. 71 da Constituição Federal e nos arts. 1º, inciso V, e 39, inciso II, da Lei 8.443/1992, c/c o art. 259, inciso II, do Regimento Interno/TCU, em:
9.1. considerar ilegal a concessão de aposentadoria em favor da Sra. Eunice Gomes Vieira, negando registro ao correspondente ato; 
9.2. dispensar o ressarcimento das quantias indevidamente recebidas de boa-fé pela interessada, consoante o disposto no Enunciado 106 da Súmula da Jurisprudência do TCU;
9.3. determinar ao Departamento Nacional de Infraestrutura de Transportes, no prazo de 15 (quinze) dias a contar da ciência deste Acórdão, que:
9.3.1. abstenha-se de realizar pagamentos decorrentes do ato ora impugnado, sujeitando-se a autoridade administrativa omissa à responsabilidade solidária, nos termos do art. 262, caput, do Regimento Interno/TCU;
9.3.2. promova a exclusão da rubrica judicial referente à Gratificação pelo Desempenho de Atividades Rodoviárias - GDAR;
9.3.3. certifique-se de que a Sra. Eunice Gomes Vieira é alcançada pela ação coletiva de rito ordinário 4800-71.2012.4.01.3400, promovida por entidade associativa, mediante apresentação da relação de representados juntada à inicial do processo de conhecimento;
9.3.4. na hipótese de a interessada não ser beneficiária da ação mencionada no subitem anterior ou de haver desconstituição da decisão judicial que ampara o pagamento da rubrica judicial relativa à Gratificação de Desempenho de Atividades Administrativas do Plano Especial de Cargos do Dnit - GDAPEC, promova a exclusão da referida rubrica judicial;
9.3.5. dê ciência do inteiro teor desta Deliberação à interessada, alertando-a de que o efeito suspensivo proveniente da interposição de possíveis recursos perante o TCU não a exime da devolução dos valores percebidos indevidamente após a notificação, caso os recursos não sejam providos, encaminhando, no prazo de 30 (trinta) dias, comprovante da referida ciência a este Tribunal; e
9.3.6. emita novo ato de concessão de aposentadoria em favor da Sra. Eunice Gomes Vieira e promova seu cadastro no sistema e-Pessoal, submetendo-o a este Tribunal, nos termos da IN/TCU 78/2018, com exclusão da GDAR e, caso confirmada uma das hipóteses indicadas no subitem 9.3.4 acima, da rubrica judicial relativa à GDAPEC.

Ato de concessão inicial de aposentadoria.

Segunda Câmara

Departamento Nacional de Infraestrutura de Transportes - DNIT.

3. Interessada: Eunice Gomes Vieira (XXX.256.482-XX).

13.1. Ministros presentes: Augusto Nardes (na Presidência) e Aroldo Cedraz.
13.2. Ministro-Substituto convocado: Marcos Bemquerer Costa (Relator).
13.3. Ministro-Substituto presente: André Luís de Carvalho.

MARCOS BEMQUERER

Trata-se de ato de concessão inicial de aposentadoria deferida pelo Departamento Nacional de Infraestrutura de Transportes - DNIT em benefício da Sra. Eunice Gomes Vieira.
2.	 A Secretaria de Fiscalização de Integridade de Atos e Pagamentos de Pessoal e de Benefícios Sociais - Sefip analisou o processo, concluindo haver irregularidade na concessão, conforme a instrução inserta à peça 5, assim vazada: 
"Exame das Constatações
9.	Ato: 1881/2019 - Inicial - Interessada: EUNICE GOMES VIEIRA - CPF: XXX.256.482-XX
9.1.	Parecer do Controle Interno: considerar o ato legal.
9.2.	Constatações e análises: 
9.2.1.	Houve o registro de pelo menos uma rubrica com 'Denominação para análise pelo TCU = Decisão judicial (10289 - DECISAO JUDICIAL N TRAN JUG AP (Decisão judicial - Outros) - R$ 270,99) '.
a.	Justificativa do Gestor de Pessoal: não há. Verificação efetuada no âmbito do TCU.
b.	Análise do Controle Interno:  não há. Verificação efetuada no âmbito do TCU.
c.	Análise da Equipe Técnica: ilegal.
A rubrica judicial refere-se à Gratificação pelo Desempenho de Atividades Rodoviárias - GDAR, instituída pelo Decreto-Lei 2.194/1984 (art. 1º) , ratificada pela Medida Provisória 2.229-43/2001 (art. 71) e que foi convertida em vantagem pessoal nominalmente identificada (VPNI) conforme a Medida Provisória 210/2004, a partir de setembro de 2004. O DNIT, por meio da Mensagem-Siape 554726, de 25/2/2014, comunicou a absorção das VPNIs nos proventos a partir da folha de pagamento do mês de fevereiro de 2014. Em consequência, foi impetrada a ação judicial 0018381-85.2014.4.01.3400, pela Associação dos Servidores Federais em Transportes (ASDNER) . Esta Corte de Contas já se pronunciou sobre a ilegalidade da rubrica, pois a sentença definitiva, de forma diversa do que fora decidido no agravo de instrumento, não determinou o reestabelecimento da vantagem ou a manutenção dos valores que vinham sendo pagos. Concedeu, apenas, parcial provimento ao pleito da associação impetrante, para impedir o desconto dos valores já recebidos pelos servidores. Assim, está ilegal a rubrica judicial, pois já deveria ter sofrido a devida absorção (Acórdão 3550/2020-TCU-Segunda Câmara, e 3016/2021-TCU-2ª Câmara, ambos de relatoria do Ministro Raimundo Carreiro) .
9.2.2.	Houve o registro de pelo menos uma rubrica com 'Denominação para análise pelo TCU = Decisão judicial (10289 - DECISAO JUDICIAL N TRAN JUG AP (Decisão judicial - Outros) - R$ 2.185,00) '.
a.	Justificativa do Gestor de Pessoal: não há. Verificação efetuada no âmbito do TCU.
b.	Análise do Controle Interno:  não há. Verificação efetuada no âmbito do TCU.
c.	Análise da Equipe Técnica: ilegal.
A rubrica judicial refere-se à [Gratificação Desempenho de Atividade do Plano Especial de Cargos -] GDAPEC e o seu cálculo está em desacordo com o estabelecido no artigo 21 da Lei 11.171/2005, com redação dada pela Lei 11.907/2009. Portanto, seu pagamento é ilegal.
Contudo, como o pagamento está amparado em sentença judicial, não cabe determinação para sua exclusão.
9.3.	O quadro resumo de ocorrências e, quando for o caso, o detalhamento da norma legal e da jurisprudência para as inconsistências acima elencadas encontram-se no anexo II desta instrução [peça 5, p. 6-7]. 
 (...) 
CONCLUSÃO
10.	A abrangência e a profundidade das verificações levadas a efeito fundamentam convicção de que o ato 1881/2019 pode ser apreciado pela ilegalidade, em razão das irregularidades apontadas no item Exame das Constatações desta instrução, que representam afronta à legislação e à jurisprudência de referência
PROPOSTA DE ENCAMINHAMENTO
11.	Ante o exposto, com fundamento no art. 71, inciso III, da Constituição Federal, no art. 1º, inciso V, e art. 39, incisos I e II, da Lei 8.443/1992, no art. 260 do Regimento Interno do Tribunal de Contas da União, propõe-se: 
11.1.	considerar ILEGAL e recusar registro do ato inicial de aposentadoria de EUNICE GOMES VIEIRA do quadro de pessoal do Departamento Nacional de Infraestrutura de Transportes;
11.2.	com fulcro no art. 262, caput, do Regimento Interno deste Tribunal, determinar ao Departamento Nacional de Infraestrutura de Transportes que: 
11.2.1. emita novo ato, livre da irregularidade ora apontada, em substituição ao ato de Aposentadoria de EUNICE GOMES VIEIRA, submetendo-o à nova apreciação por este Tribunal, na forma do artigo 260, caput, também do Regimento Interno/TCU;
11.2.2. faça cessar todo e qualquer pagamento relativo ao ato impugnado de EUNICE GOMES VIEIRA, notadamente da rubrica judicial referente à Gratificação pelo Desempenho de Atividades Rodoviárias - GDAR, no prazo máximo de quinze dias, contados da ciência da decisão deste Tribunal, sob pena de ressarcimento das quantias pagas após essa data pela responsável;
11.2.3. na hipótese de desconstituição da decisão judicial que tem amparado o pagamento da rubrica judicial referente à GDAPEC, faça cessar o seu pagamento, ora impugnado por esta Corte, sob pena de responsabilidade solidária da autoridade administrativa omissa, nos termos do art. 262 do Regimento Interno/TCU;
11.2.4. dispense a devolução dos valores indevidamente recebidos de boa-fé até a data da ciência do Departamento Nacional de Infraestrutura de Transportes, do acórdão que vier a ser proferido, com base no Enunciado 106 da Súmula da Jurisprudência do TCU;
11.2.5. informe o teor do acórdão que vier a ser prolatado, encaminhando ao TCU, no prazo de trinta dias, comprovante da data de ciência pela interessada, nos termos do art. 4º, § 3º, da Resolução TCU 170/2004; e
11.2.6. dê ciência, no prazo de quinze dias, contados da notificação, do inteiro teor desta deliberação à interessada, alertando-a de que o efeito suspensivo proveniente da interposição de eventuais recursos junto ao TCU não a exime da devolução dos valores percebidos indevidamente, caso o recurso não seja provido.
3.	O escalão dirigente da Sefip alinhou-se ao exame e ao encaminhamento sugeridos pela instrução acima reproduzida (peça 6) . 
4.	O Ministério Público de Contas, representado pelo Procurador Marinus Eduardo De Vries Marsico, concordou com análise da unidade técnica (peça 7) .
 	É o Relatório.

não há.

Procurador Marinus Eduardo De Vries Marsico.

PESSOAL. APOSENTADORIA. PAGAMENTO IRREGULAR DE RUBRICA REFERENTE À GRATIFICAÇÃO DE DESEMPENHO DE ATIVIDADES RODOVIÁRIAS (GDAR). PAGAMENTO COM BASE EM DECISÃO JUDICIAL DE GRATIFICAÇÃO DE DESEMPENHO DE ATIVIDADE DO PLANO ESPECIAL DE CARGOS (GDAPEC). ILEGALIDADE DA CONCESSÃO E NEGATIVA DE REGISTRO DO ATO. DETERMINAÇÕES.

APOSENTADORIA (APOS)

Secretaria de Fiscalização de Integridade de Atos e Pagamentos de Pessoal e de Benefícios Sociais - Sefip.

Em apreciação ato de concessão inicial de aposentadoria emitido pelo Departamento Nacional de Infraestrutura de Transportes - Dnit em benefício da Sra. Eunice Gomes Vieira.
2.		A Secretaria de Fiscalização de Integridade de Atos e Pagamentos de Pessoal e de Benefícios Sociais - Sefip constatou que a interessada recebe a Gratificação pelo Desempenho de Atividades Rodoviárias - GDAR, instituída pelo Decreto-lei 2.194/1984 (art. 1º) e ratificada pela Medida Provisória 2.229-43/2001 (art. 71) , bem como a Gratificação de Desempenho de Atividades Administrativas do Plano Especial de Cargos do Dnit - GDAPEC, incluída na estrutura remuneratória pela Lei 11.907/2009. 
3.		Por considerar as referidas vantagens irregulares, a secretaria especializada propôs a ilegalidade da concessão, com a negativa de registro do ato, bem como sugeriu que o Tribunal determine à entidade de origem que promova a exclusão da parcela referente a GDAR (peças 5 e 6) e que, na hipótese de desconstituição da decisão judicial que amparou o pagamento da rubrica judicial referente à GDAPEC, faça cessar o seu pagamento. O Ministério Público de Contas concordou com o exame e encaminhamento oferecidos pela Sefip (peça 7) .
4.		A GDAR foi convertida em vantagem pessoal nominalmente identificada - VPNI a partir de setembro de 2004, nos termos da Medida Provisória 210/2004. O Dnit, por meio da Mensagem-Siape 554.726, de 25/2/2014, comunicou a absorção das VPNI nos proventos/remunerações dos seus servidores, a contar da folha de pagamento do mês de fevereiro de 2014.
5.		Irresignada com essa situação fático-jurídica, a Associação dos Servidores Federais em Transportes (ASDNER) impetrou o Mandado de Segurança Coletivo 18381-85.2014.4.01.3400, que tramitou na 6ª Vara Federal da Seção Judiciária do Distrito Federal, com objetivo de: a) suspender os efeitos da Mensagem-Siape 554726/2014; b) restabelecer os pagamentos das VPNI absorvidas; e c) impedir os descontos para fins de reposição ao erário, determinado pela Mensagem precitada.
6.		Inicialmente, a agremiação logrou êxito parcial no pedido liminar, em que foi concedida a ordem referente à alínea c do item precedente, ou seja, aquele juízo somente obstou o desconto de valores para recomposição dos cofres federais. Em 3/9/2014, o writ fora apreciado no mérito, mediante julgado que confirmou a tutela de urgência antes conferida à associação impetrante, conforme a parte dispositiva da sentença assim vazada:
"Diante do exposto, ratificando o deferimento parcial do pedido liminar, CONCEDO PARCIALMENTE A SEGURANÇA para determinar à autoridade coatora que não proceda aos descontos determinados pela Mensagem n° 554726, a título de reposição ao Erário, dos valores decorrentes de VPNIs recebidas pelos filiados da Impetrante."
7. 		Compulsando o sítio do Tribunal Regional Federal da 1ª Região, verifico que contra a sentença indicada no item 5 acima foi interposta apelação, cuja análise ainda está pendente de julgamento naquele Tribunal (<https://processual.trf1.jus.br/consultaProcessual/processo.php, acesso em 4/4/2022) .
8.	Como se percebe, além de a GDAR já se encontrar extinta na legislação remuneratória de referência (v. item 4 supra) , no caso concreto não há embasamento algum para a manutenção da gratificação em favor da Sra. Eunice Gomes Vieira, uma vez que não houve determinação judicial para o reestabelecimento da vantagem ou para a permanência das quantias que vinham sendo pagas, somente foram vedados, repisa-se, os descontos impostos pela Mensagem-Siape 554726/2014. Em consequência, a rubrica deve ser excluída dos proventos da beneficiária. Com a mesma exegese, cito, entre outros, os Acórdãos 1.153/2022 (rel. min. Jorge Oliveira) e 516/2019 (rel. min. Bruno Dantas) , ambos da 1ª Câmara, e 3.550/2020 - 2ª Câmara (rel. min. Raimundo Carreiro) .
9.	No que concerne à rubrica judicial referente à GDAPEC, cujo pagamento está amparado na decisão proferida pela 21ª Vara Federal da Seção Judiciária do Distrito Federal não transitada em julgado, havida na Ação Ordinária 4800-71.2012.4.01.3400, impetrada também pela ASDNER, inexiste prova de que a interessada tenha sido efetivamente beneficiada pela decisão judicial anexada aos autos, pois não há lista dos servidores representados pelo sindicato-autor.   
10.	Desse modo, faz-se necessário determinar à entidade de origem que verifique a regularidade da representação processual da interessada, mediante apresentação da relação de representados juntada à inicial do processo de conhecimento.
11.	Outrossim, ainda que se verifique que a inativa seja beneficiária da ação ordinária 4800-71.2012.4-01.3400, deve o Dnit, conforme anotado pela unidade especializada, acompanhar a referida ação judicial, para que, em caso de desconstituição da decisão, sejam adotadas as medidas para fazer cessar os pagamentos da rubrica judicial considerada irregular relativa à GDAPEC, por estar em desacordo com o estabelecido no art. 21 da Lei 11.171/2005, com a redação dada pela Lei 11.907/2009.
12.	 Nessa ordem de ideias, acolho a proposta de encaminhamento da unidade técnica na linha da ilegalidade da concessão e da negativa de registro do ato, aplicando-se a orientação fixada no verbete 106 da Súmula de Jurisprudência/TCU às parcelas indevidamente recebidas pela interessada. 
13. 	De conformidade com o art. 262 do Regimento Interno/TCU, importa determinar à entidade de origem que faça cessar os pagamentos decorrentes do ato, sob pena de responsabilidade solidária da autoridade administrativa omissa. 
14.	Deve-se igualmente determinar à autarquia que comunique a beneficiária sobre a deliberação do Tribunal, alertando-a de que o efeito suspensivo proveniente da interposição de eventuais recursos não a exime da devolução dos valores percebidos indevidamente após a notificação, caso esses não sejam providos. Após, devem ser remetidos ao Tribunal documentos comprobatórios de que a inativa foi cientificada da deliberação desta Corte.
15.	Por fim, esclareço que o ato em questão deu entrada nesta Corte de Contas em 2019, não se aplicando a sistemática definida pelo Plenário, mediante o Acórdão 122/2021 (rel. min. Walton Alencar Rodrigues) , na linha de observar o Recurso Extraordinário 636.553, em que foi fixado prazo de cinco anos para que o TCU registre os atos de concessão inicial de aposentadoria, reforma ou pensão, após o qual serão considerados "tacitamente registrados", podendo posteriormente o ato que contenha alguma ilegalidade ser submetido ao procedimento de revisão de ofício, com base no art. 54 da Lei 9.784/1999 c/c o art. 260, § 2º, do Regimento Interno/TCU. 
	Ante o exposto, voto por que seja adotada a deliberação que ora submeto a este Colegiado.
	
TCU, Sala das Sessões, em 19 de abril de 2022.
MARCOS BEMQUERER COSTA
Relator